【裁判字號】    95,上訴,1591
【裁判日期】    951031
【裁判案由】    偽造文書
【裁判全文】
臺灣高等法院高雄分院刑事判決        95年度上訴字第1591號
上  訴  人
即  被  告  健弘菁英國際有限公司
兼代表人    甲○○
輔  佐  人  乙○○
選任辯護人  林石猛  律師
            李佳冠  律師
上列上訴人因偽造文書案件，不服臺灣高雄地方法院93年度訴字
第3287號中華民國95年6 月30日第一審判決（起訴案號：臺灣高
雄地方法院檢察署93年度偵字第16644 號），提起上訴，本院判
決如下：
    主  文
原判決撤銷。
甲○○意圖營利而擅自以重製之方法侵害他人之著作財產權為常
業，處有期徒刑壹年。
健弘菁英國際有限公司其法人之代表人因執行業務，意圖銷售而
擅自以重製之方法侵害他人之著作財產權為常業，科罰金新臺幣
拾萬元。
    事  實
一、甲○○係高雄市新興區○○○路196 之2 號健弘菁英國際有
    限公司（以下稱健弘公司）之代表人，該公司以販賣航海書
    籍為主要營業項目，明知「NAUTICAL ALMANAC  2004  COMM
    ERCIALEDITION 」（2004年航海曆商業版）一書，係英國Co
    uncil for the Central Laboratory of the Research Cou
    ncils （以下簡稱CCLRC） 所編輯，該書依我國著作權法為
    享有著作財產權保護之語文著作，內容為航海必備之天文資
    料，屬航海專業書籍，該著作之首2 頁並印製有該著作之著
    作權人、重製權人（Print and Publish） 或散布權人（Di
    stribution）之名義（即俗稱「版權頁」），CCLRC 並將該
    著作之重製權及散布權專屬授權予美國Paradise Cay Publi
    cations 公司（以下簡稱PCP 公司）及Celestairetaire In
    c.公司（以下簡稱Celestaire公司），未經前開著作財產權
    人之同意或授權，不得擅自重製及散布。甲○○竟因健弘公
    司向Celestaire公司購入之20本該書已售罄，供不應求，又
    因長榮海運股份有限公司（下稱長榮公司）及我國海軍測量
    局向其訂購本書，遂基於重製本書著作後再以移轉所有權之
    方法散布重製物以營利之常業意圖，及行使偽造私文書之概
    括犯意，於民國（以下同）92年11月1 日左右，在健弘公司
    內擅自以影印機影印之方式，陸續重製該書著作達2 百餘本
    ，同時將本書內頁之著作權人、重製權人、散布權人等版權
    頁之私文書一併重製翻印，裝訂成冊後，自92年11月2 日起
    至93年1 月29日止，連續將該非法重製盜版書以每本新台幣
    （下同）450 元左右之價格，銷售予長榮公司66本、銷售予
    海軍測量局155 本，而常業重製、銷售上揭非法盜版書，及
    行使偽造上開著作權人等名義之版權頁私文書，甲○○遂以
    此方式侵害英國CCLRC 、美國PCP 公司及Celestaire公司之
    著作財產權，並足生損害於前開著作財產權人、與海軍測量
    局及長榮公司，銷售所得並資以維生。
二、案經美國PCP 公司及Celestaire公司訴由內政部警政署高雄
    港務警察局移送臺灣高雄地方法院檢察署檢察官偵查起訴。
    理  由
一、訊之上訴人甲○○否認犯罪，辯稱：沒有犯違反著作權法的
    罪，又告訴人也未獲得本著作之著作財產權人CCLRC 之授權
    ，縱獲授權，然其授權地域並未特定，依著作權法第37條第
    1 項規定，自應推定為未獲授權在我國有專屬重製或散布之
    權利，再依我國著作權第37條第5 項之規定，自90年11月12
    日之後所為之授權，專屬授權之被授權人始得在被授權範圍
    內，以著作財產權人之地位行使權利，然本案依CCLRC 與PC
    P 公司間之授權契約書所載，其間之授權係自88年7 月1 日
    起生效，且係在89年2 月24日簽約，顯係在90年11月12日以
    前所為之授權，自不得以著作財產權人之地位行使權利，其
    無本案之告訴權云云。惟查：
（一）上揭重製翻印2004年航海曆商業版的書並銷售該書之事實
      ，業据上訴人甲○○於警訊中坦承：「我是因為向美國Ce
      lestaire公司進口的2004年航海曆商業版的20本配額，進
      口後沒多久就已經賣完了，後來又有客戶要向我訂購，為
      了要滿足客戶需求及爭取時效情況下，就自行翻印該本20
      04年航海曆商業版的書賣給客戶」「是在我公司用影印機
      自行翻印並裝訂的，致於何時翻印，時間真的不確定，因
      為都是客戶先下單，我才會翻印客戶所需的量，所以翻印
      時間並不一定，不過我記得曾在92年11月初有重製過1 次
      ，數量約為150 幾本」「除賣給海軍測量局及長榮海運外
      ，就沒有再賣給任何人及單位了」等語（見93年7 月22日
      警訊筆錄）；及偵查中上訴人仍坦承：我是92年11月間翻
      印的，我當時除了賣出155 本給海軍測量局及3 本給長榮
      海運外，另外還有賣出零星的幾本，我是1 本賣450 元，
      正版的1 本賣約520 元」「因為客人要求的交貨期限很急
      ，我為了圖方便所以才自己印」等語不諱（見93年8 月31
      日偵查筆錄）；原審準備程序時上訴人甲○○仍坦承：我
      承認有檢察官起訴的犯罪事實等語（見94年1 月25日原審
      準備程序筆錄）；原審審理時上訴人甲○○仍坦承：對於
      海軍測量局的155 本，長榮海運的66本，這此部分重製的
      行為及重製的數量我均承認等語（見95年6 月28日原審審
      判筆錄），並有上訴人甲○○公司出售155 本該書予海軍
      測量局送貨單影本（見警卷第34頁），及出售該書予長榮
      海運公司之部分送貨單影本可稽（見警卷第35頁以下），
      足見上訴人甲○○確有重製、銷售該書之行為。又出售予
      長榮海運的盜版書數量，上訴人甲○○在偵查中與原審所
      述不一，以原審係公開審判，而上訴人甲○○在原審仍承
      認該數量，自以上訴人甲○○在原審所述之出售數量為可
      採。本院審理時上訴人甲○○翻異前詞否認犯違反著作權
      法罪，實不足採。
（二）依卷附CCLRC 出具之授權契約書、授權聲明書所載，CCLR
      C 於88年7 月1 日將本案著作「2004年航海曆商業版」之
      重製權及散布權專屬授權予PCP 公司，授權期間原則上為
      5 年（授權契約第2 條a 款、第31條），核與本案著作「
      2004年航海曆商業版」之內頁所載，本著作之著作權人為
      CCLRC （Copyright Council for the Central Laborato
      ry of the Research Councils） ，並由PCP 公司與Cele
      staire公司共同出版（Published Jountly By Paradise
      Cay Publications and Celestairetaire Inc.） ，且載
      有「必須經由PCP 公司及Celestaire公司之同意始得重製
      及散布」（Printed and distributed with permission
      by Paradise Cay Publications and Celestairetaire I
      nc.） 等字樣相符。足見本案「2004年航海曆商業版」著
      作之著作人CCLRC 確於88年7 月1 日將本著作之重製權及
      散布權專屬授權予本案告訴人即美商PCP 公司及Celestai
      re公司，當無疑義。
（三）次查「解釋意思表示，應探求當事人之真意，不得拘泥於
      所用之辭句」，民法第98條定有明文。著作財產權之授權
      契約既屬雙方意思表示合致所訂定之契約，解釋契約之內
      容自應有前開法條之適用。從而解釋著作財產權之授權契
      約，仍應探求當事人之真意，唯有在探求授權範圍之真意
      仍屬約定不明時，始得推定為未授權（最高法院94年度台
      上字第4173號判決意旨參照）。經查，依上揭本案之授權
      契約書第2 條a 項所示，「CCLRC 授與PCP 公司在本合約
      有效期間內專屬重製、印刷及出版本著作之權利」【（CC
      LRC）grants the Publisher （PCP）the exclusiverigh
      t to produce, print, publish the Work for the term
      of this Agreement 】、第3 條b 項規定，「CCLRC 同意
      PCP 公司繼續表明其本身與Celestaire. 公司為本著作之
      共同出版者」【（CCLRC）agrees that the Publisher（
      PCP）may continue to show itself as joint publishe
      r of the Work with（Celestaire.） （下略）】。由上
      足以推知CCLRC 確已明確授權PCP 公司得與Celestaire公
      司在合約有效期間內在全世界各國或地區（包括我國）專
      屬重製及散布之權利。是被告及其辯護人徒以授權契約書
      未明示授權地域，即認應推定CCLRC 未授權告訴人在我國
      地區享有重製及散布本著作之權利云云，尚非可採。
（四）按著作財產權之專屬被授權人於其被授與之權利遭受侵害
      時，實務上已肯認第三人如侵害著作權人授予被專屬授權
      人之權利，被專屬授權人即為直接被害人，得依法提起告
      訴或自訴（最高法院86年台非字第208 號判決意旨參照）
      。而92年7 月9 日修正後著作權法第37條第5 項固規定：
      「第2 項至第4 項規定，於本法修正施行前所為之授權，
      不適用之」；現行之著作權法第37條第5 項亦規定：「第
      二項至前項規定，於中華民國90年11月12日本法修正施行
      前所為之授權，不適用之」。然其立法理由均明示：「此
      所稱『行使權利』（按指同條第3 項「專屬授權之被授權
      人在被授權範圍內，得以著作財產權人之地位行使權利」
      ），係指著作財產權於私法上之行使，至於著作財產權被
      侵害時，被授權人得否提起刑事告訴，應視其是否為被害
      人而依刑事訴訟法規定定之」，主管機關經濟部智慧財產
      局90年7 月6 日之著作權法修正草案說明，均可見專屬授
      權之被授權人之地位，不因著作權法第37條規定之修正所
      受影響。著作權法第37條之修正，乃就著作權專屬授權之
      權利行使之實務現況以立法明文確認之，明定其間權利義
      務，以免爭議，非指修法前專屬授權關係須於修正後重新
      授權始得相關行使權利之立法創設，否則於該次修正前之
      專屬授權之權利義務關係均遭推翻，需重為專屬授權，反
      而肇致法律地位不安定，當非修法之初衷。告訴人PCP 公
      司及Celestaire公司業經著作權人CCLRC 就本案著作之重
      製權及散布權專屬授權，則本案著作若遭他人擅自重製等
      侵害著作權，PCP 公司及Celestaire公司自屬被害人而具
      告訴權，至為明確，辯護人以前開新增訂之有關專屬授權
      之權利規範，為創設立法，由其中第37條第5 項規定以明
      文排除，而認告訴人之告訴不合法云云，尚有誤會。
（五）又上訴人甲○○是以經由店舖重製、銷售之商業型態經營
      販賣該盜版品，所犯應屬常業行為，又依修正前著作權法
      第1 百條規定，常業違反著作權法者，為非告訴乃論案件
      。依前述犯罪事實認定，本件係屬常業犯行，亦不生是否
      合法告訴之問題，附此敘明。
    綜上所述，因上訴人甲○○於警訊、偵查、原審均已坦承有
    在公司自行影印翻印該本2004年航海曆商業版的書賣給客戶
    ，並有上訴人公司出售155 本予海軍測量局及出售予長榮海
    運公司之部分送貨單影本可稽，足見上訴人甲○○確有重製
    、銷售該盜版2004年航海曆商業版的書，又上訴人甲○○是
    以店舖重製、銷售之商業型態經營販賣該盜版品，所為應屬
    常業犯行，事証明確，上訴人甲○○嗣後翻異前詞，所辯係
    卸責之詞，不足採信，其犯行已堪認定。
二、著作權法已於95年5 月30日修正公布，於95年7 月1 日施行
    ，新修正之著作權法第條已廢除常業犯，廢除常業犯後，每
    次重製販賣犯行判1 罪，再併合處罰，則修正後之法律廢除
    常業犯後每次犯行判1 罪其處罰較重，依刑法第2 條第1 項
    前段從舊從輕之規定，該店多次盜版品，應適用有利於上訴
    人甲○○之修正前之著作權法第94條之常業罪處罰。核上訴
    人甲○○以商店經營型態重製銷售盜版2004年航海曆商業版
    所為，此部分係犯修正前之著作權法第94條第1 項之意圖營
    利而擅自以重製之方法侵害他人之著作財產權為常業罪。上
    訴人甲○○是以經由店舖重製、銷售之商業型態經營，應屬
    常業犯，已如前述，公訴人僅以著作權法第91條第1 項、第
    91 條 之1 第1 項之罪起訴，尚有未洽，其此部分起訴法條
    應予變更。又上訴人甲○○為健弘公司之代表人，其因執行
    業務犯修正前著作權法第91條第1 項之罪，已如前述，自應
    依著作權法第101 條第1 項之規定，對健弘公司依代表人即
    上訴人所犯法條科處罰金刑。又上訴人甲○○於非法重製本
    案著作時既同時翻印載有著作人、發行人、印刷人內容之版
    權頁，並藉出售該非法重製物圖利之方式行使該翻印之版權
    頁，此部分另犯刑法第216 條、第210 條之行使偽造私文書
    罪。上訴人甲○○意圖營利而以移轉所有權之方法散布侵害
    他人著作權之低度行為，為高度之意圖營利以重製之方法侵
    害他人著作權行為所吸收，不再論以意圖營利而散布此部分
    之罪刑（最高法院87年台上字第356 號判決意旨參照）。上
    訴人甲○○偽造私文書之低度行為，為行使之高度行為所吸
    收，僅論以行使偽造私文書罪。上訴人甲○○先後多次出售
    以行使偽造版權頁私文書之行使偽造私文書犯行，時間緊接
    ，所犯構成要件相同，此部分顯係基於概括犯意為之，為連
    續犯之裁判上一罪關係，此部分應依修正前刑法第56條之規
    定，論以連續行使偽造私文書之一罪。上訴人甲○○所犯上
    揭從重處斷之意圖營利而以重製之方法侵害他人之著作財產
    權為常業罪，及行使偽造私文書罪二罪間，有方法、結果之
    牽連關係，應依修正前刑法第55條之規定，從一重之意圖營
    利而以重製之方法侵害他人之著作財產權為常業罪處斷。又
    刑法已於94年2 月2 日修正公布，於95年7 月1 日施行，新
    修正之刑法第55條之牽連犯及第56條之連續犯已廢除，廢除
    牽連犯、連續犯後每次構成要件行為判一罪，修正後之法律
    處罰較重，依刑法第2 條第1 項前段從舊從輕之規定，應適
    用有利於上訴人甲○○之修正前之刑法第55條之牽連犯及第
    56條之連續犯處斷。
三、原審予以論科，固非無見，惟查上訴人甲○○是以店舖型態
    經營，應屬常業犯，原審未論以常業犯尚有未洽，上訴人甲
    ○○上訴否認犯罪，雖無理由，惟原判決既有可議，自應予
    撤銷改判。審酌上訴人甲○○身為出版事業負責人，竟未建
    立嚴謹之智慧財產權觀念，未經同意，即以店舖經營常業之
    型態非法重製、出售他人之著作物，侵害他人之著作財產權
    ，及其犯罪動機、目的、手段、重製之數量，迄今猶仍未與
    告訴人達成和解賠償其損害，及其犯罪後之態度等一切情狀
    ，爰量處上訴人甲○○有期徒刑1 年，並科處上訴人健弘公
    司罰金30萬元。又本件雖係被告甲○○提起上訴，惟因原審
    適用法律違誤，本院適用正確之法律，自得諭知較原審為重
    之刑，附此敘明。又上訴人甲○○重製之盜版品已出售予他
    人，已非屬上訴人甲○○所有，已出售之情況已與著作權法
    第98條規定不符，該已出售盜版品不再予宣告沒收，附此敘
    明。
據上論結，應依刑事訴訟法第369 條第1 項前段、第364 條、第
299 條第1 項前段、第300 條，修正前著作權法第94條第1 項、
第101 條第1 項、刑法第11條、第2 條第1 項前段、第216 條、
第210 條、修正前刑法第55條，判決如主文。
本案經檢察官林應華到庭執行職務。
中    華    民    國    95    年    10    月    31    日
                  刑事第六庭  審判長法  官  王憲義
                                    法  官  李璧君
                                    法  官  張盛喜
以上正本證明與原本無異。
如不服本判決應於收受本判決後10日內向本院提出上訴書狀，其
未敘述上訴理由者，並得於提起上訴後10日內向本院補提理由書
狀（均須按他造當事人之人數附繕本）「切勿逕送上級法院」。
中    華    民    國    95    年    10    月    31    日
                                    書記官  林明威
附錄本件判決論罪科刑法條：
修正前著作權法第94條第1 項
以犯第91條第1 項、第2 項、第91條之1 、第92條或第93條之罪
為常業者，處1 年以上7 年以下有期徒刑，得併科新臺幣30萬元
以上3 百萬元以下罰金。
修正前著作權法第101 條第1 項
法人之代表人、法人或自然人之代理人、受雇人或其他從業人員
，因執行業務，犯第91條至第96條之1 之罪者，除依各該條規定
處罰其行為人外，對該法人或自然人亦科各該條之罰金。
中華民國刑法第216條
（行使偽造變造或登載不實之文書罪）
行使第 210 條至第 215 條之文書者，依偽造、變造文書或登載
不實事項或使登載不實事項之規定處斷。
中華民國刑法第210條
（偽造變造私文書罪）
偽造、變造私文書，足以生損害於公眾或他人者，處5 年以下有
期徒刑。


司法院資訊處製作；財團法人民間司法改革基金會備份。
